臺灣苗栗地方法院民事簡易判決　　　　100年度苗簡字第213號
原　　　告　豪泰汽車客運股份有限公司
法定代理人　鄭茂滄
訴訟代理人　曾永傑
被　　　告　林世佳
上列當事人間請求清償債務事件，本院於民國100 年7 月21日言
詞辯論終結，判決如下：
    主  文
原告之訴駁回。
訴訟費用新臺幣壹仟參佰參拾元由原告負擔。
    事實及理由
壹、程序部分：
    按訴狀送達後，原告不得將原訴變更或追加他訴，但擴張或
    減縮應受判決事項之聲明者，不在此限。民事訴訟法第255
    條第1 項第3 款定有明文。原告訴之聲明原為：「被告應給
    付原告新臺幣（下同）128,744 元，及自支付命令送達翌日
    起至清償日止，按年息百分之5 計算利息（賠償支付命令程
    序費用部分，屬訴訟費用負擔）。原告願供擔保，請准宣告
    假執行。」嗣於民國100 年7 月21日言詞辯論時，減縮宣告
    假執行之聲請，核屬減縮應受判決事項之聲明，依前開說明
    ，自應准許。
貳、實體部分：
一、原告主張：被告於98年4 月15日擔任原告公司駕駛員，同日
    書立行車事故互助金同意書，表示同意參加原告公司駕駛員
    成立之駕駛互助會，任職原告公司期間（98年4 月23日起至
    99年5 月2 日止）應遵守駕駛互助會之相關規範與內容。該
    駕駛互助會成立宗旨，係提供駕駛員發生交通事故後賠償之
    補助，減少駕駛員個人負擔，另「豪泰客運公司駕駛互助基
    金會施行內容」（下稱系爭基金會施行內容）第3 條第6 項
    規定：「若互助金不足，再由各會員平均分擔補足。」同條
    第9 項規定：「互助金年限1 年總結算，離職員工待年結算
    後便可申請，離職前未繳清者不得申請退費。」顯見被告所
    具會員之身分並未消滅，而互助金不足，仍須由各會員平均
    分擔補足。因駕駛互助基金會虧損連連，截至99年9 月虧損
    金額達3,604,837 元，已無實際運作之支出與收入，互助金
    不足金額應由各會員平均分擔，當時會員人數包括被告在內
    為28人，每人應分擔128,744 元。所謂「駕駛互助基金會」
    之互助金性質，係駕駛員間為應付行車事故龐大賠償金所提
    撥「責任準備金或賠償準備金」，被告任職原告公司期間曾
    與第三人發生事故，所駕駛車號AG-393號營業大客車前擋風
    玻璃破裂、右前照後鏡架及鏡片損毀需修復，另被告任職原
    告公司期間共有4 次行政罰鍰，被告上開支出均享有該互助
    金補貼權利，被告豈能僅享有會員權利卻不負擔義務。被告
    於98年4 月15日簽立「行車事故互助金」同意書時，也會看
    到系爭基金會施行內容，被告表明同意加入駕駛互助基金會
    ，被告與駕駛互助基金會已達成意思表示一致，被告已取得
    互助會會員資格。95年9 月1 日公佈施行之系爭互助基金會
    施行內容，係原告公司全體駕駛人員制定並執行，該互助金
    原存入訴外人翁明傑之銀行帳戶，後因翁明傑發生交通事故
    ，被訴求賠償，恐該帳戶存款遭強制執行，乃於97年3 月將
    互助基金款項改存入原告公司之職工福利金帳戶，但關於互
    助基金支出及收入均詳列明細，並無被告所稱互助基金於97
    年3 月即停止運作之情事。現互助金既已虧損3,604,837 元
    ，依基金會施行內容第3 項第6 款規定，應由離職或在職之
    會員分攤補足，原告受該互助會之委任，自有權請求被告給
    付應負擔之金額。並聲明：被告應給付原告128,744 元，及
    自支付命令送達翌日起至清償日止，按年息百分之5 計算利
    息（賠償支付命令程序費用部分，屬訴訟費用負擔）。
二、被告則以：原告所稱基金會帳戶於97年已終止，被告係於98
    年4 月始到原告公司任職，原告以不簽則不能到原告公司上
    班為由，強制被告簽立扣款同意書，此已違反勞動基準法第
    71條規定，同意書應屬無效。又該同意書並不是加入基金會
    之申請書，而且被告簽立該紙行車事故互助金同意書時，無
    人告知若互助基金不足，需由會員分擔補足，亦未檢附系爭
    互助基金會施行內容，被告於台灣士林地方法院99年度士勞
    小字第14號訴訟時，才看到系爭互助基金會施行內容，被告
    從未表示同意系爭互助基金會施行內容。另被告亦未曾主張
    基金會之權利，原告所稱被告任職原告公司期間之交通事故
    ，被告並無肇事責任，一切損失都由對方亞通公司負責。至
    原告所提互助基金會收支明細表，並無檢附任何單據，被告
    從未看過，也未參與，被告否認該明細表內容之真正。另原
    告所提委任書僅由訴外人段玉山用印，而依原告所提系爭基
    金會施行內容，係由4 人共同管理，故原告主張受互助基金
    會委任部分亦不合法等語置辯。並聲明：原告之訴駁回。
三、本件協同兩造整理並協議簡化爭點及不爭執事項如下：
  (一)不爭執事項：
    1.被告於98年4 月15日簽立原告公司製作之「行車事故互助
      金」同意書，上開同意書未檢附系爭互助基金會施行內容
      。
    2.被告簽立同意書時，依原告提出之互助金明細98年3 月已
      虧損776,604 元，另訴外人翁明傑（亦加入互助基金會）
      因行車事故已遭求償4,449,571 元。被告簽立同意書時未
      獲告知需分擔上開虧損。
    3.系爭互助基金會施行內容由管理員4 名共同管理，由駕駛
      員互推選，被告未曾參與推選管理員。
    4.被告主張原告自98年5 月任職時起連續6 個月以「駕駛互
      助金」名義減發薪資5 千元，合計3 萬元，業經台灣士林
      地方法院以99年度士勞小字第14號判決原告應給付減發之
      薪資3 萬元與被告，該判決業已確定。
  (二)爭執事項：
    1.被告有無對系爭互助基金會施行內容為同意之意思表示？
    2.原告所提豪泰客運公司互助金收支明細表是否真實？
    3.原告對被告有無請求權？
四、本院之判斷：
  (一)按當事人主張有利於己之事實者，就其事實有舉證之責任。
    民事訴訟法第277 條前段定有明文。是以民事訴訟如係由原
    告主張權利者，應先由原告負舉證之責，若原告先不能舉證
    ，以證實自己主張之事實為真實，則被告就其抗辯事實即令
    不能舉證，或其所舉證據尚有疵累，亦應駁回原告之請求（
    最高法院17年上字第917 號判例要旨可資參照）。原告主張
    被告於98年4 月15日擔任原告公司駕駛員，同日在「行車事
    故互助金」同意人處簽名乙節，業具原告提出「行車事故互
    助金」1 紙（見卷第44頁），此為被告所不爭執，堪認原告
    此部分主張為真實。惟原告主張被告簽署行車事故互助金同
    意書，即已同意系爭互助基金會施行內容，此為被告所否認
    ，原告就此有利於己之主張應負舉證責任，經查：
    1.被告所簽署之「行車事故互助金」，其上僅記載「本人同
      意參加豪泰汽車客運股份有限公司駕駛互助會，肇事互助
      金共計新臺幣3 萬元整，同意一次支付或由第一到六個月
      薪資中每月支付五千元，得委任互助會代為投保意外險分
      擔風險，並作為行車肇事之補助賠償費用（會費需繳清始
      得申請）；未服務滿一年離職者，得由薪資抵扣。」等語
      （見卷第44頁），上開同意書僅記載支付肇事互助金3 萬
      元，該3 萬元作為投保意外險及行車肇事賠償之用，除此
      之外無任何其他費用或負擔之記載，而系爭互助基金會施
      行內容另記載「若互助金不足，再由各會員平均分擔補足
      」，二者負擔義務明顯不同，故被告雖在該「行車事故互
      助金」立同意書人處簽名，仍無從認被告同意系爭互助基
      金會施行內容。另被告在「行車事故互助金」同意人簽名
      時，並未檢附系爭互助基金會施行內容，此為原告所不爭
      執（不爭執事項1.），則被告在「行車事故互助金」同意
      書人處簽名時，原告既未檢附系爭互助基金會施行內容供
      被告閱覽，實難認被告已同意系爭互助基金會施行內容之
      約定。
    2.又原告主張被告曾行使互助金之權利，且未反對系爭互助
      基金會施行內容等情，然被告否認曾行使互助金權利，亦
      否認於原告公司任職期間，曾見過系爭互助基金會施行內
      容。而被告縱於事後曾行使互助金之權利，因該紙「行車
      事故互助金」載有3 萬元互助金，係作為保險及行車肇事
      補助之用，故被告至多僅認此係其繳納3 萬元可主張之權
      利，至系爭互助基金會施行內容所載之其他負擔，既未經
      被告表示同意，仍難認被告已同意該部分之約定。另原告
      所稱被告對「系爭互助基金會施行內容」未為反對之表示
      ，然此僅屬單純沈默，仍難認有同意之意思表示。況被告
      簽名同意書面之名稱為「行車事故互助金」，而系爭互助
      基金會施行內容之名稱為「豪泰客運公司駕駛互助基金會
      施行內容」，一者為互助金，一者為互助基金會，二者名
      稱未完全一致，更無從認被告已同意系爭互助基金會施行
      內容之條款。
  (二)另原告主張互助基金會已虧損，並提出互助金收支明細表乙
    紙為證（見支付命令卷聲請狀附件四），惟被告否認該私文
    書之真正，此應由原告負舉證責任，原告既未提出任何證據
    證明，尚難認該明細表為真正。況互助基金會運作應以現存
    款項給付支出，而依原告所提收支明細表顯示基金會於99年
    度已虧損215,186 元，是原告所稱之基金會於98年度已透支
    殆盡，而於99年1 至4 月僅有131,755 元之收入，該基金會
    如何能於99年5 月20日再支付車損3,798,823 元，且原告所
    提收支明細表未檢附任何單據，自難認原告所提明細表與事
    實相符。再者，被告於99年5 月2 日已離職，依原告所提系
    爭互助基金會施行內容第三條第(八)項所載，離職屬退出會員
    ，被告於99年5 月2 日已離職而不具互助基金會會員身份，
    自無補足互助金不足之義務。而原告所稱系爭互助基金會施
    行內容第三條第(九)項所載：一年後結算，離職員工待年結算
    後便可申請等語，僅限於申請退費之權利，並非指離職後仍
    具會員資格，否則將造成離職後發生交通事故，仍可申請互
    助金補助之情形，故原告主張被告仍具會員資格，顯屬無據
    。
  (三)又依系爭互助基金會施行內容第三條第(二)項所示，該基金會
    係由管理員4 人共同管理（見卷第45頁），而原告所提委任
    原告處理之委託書，甲方（即委託人）雖為豪泰汽車客運駕
    駛互助基金收支審查委員會，但代理人僅由段玉山1 人用印
    ，有委託書1 紙在卷可佐（見支付命令卷），此與系爭互助
    基金會施行內容不符，難認原告業經合法授權。且該委託書
    僅委任原告代為處理分擔款應收管理事宜，並未將債權讓與
    原告，故原告主張其為債權人，並請求被告給付，亦屬無據
    。
五、綜上，被告就系爭互助基金會施行內容未為同意之意思表示
    ，更未同意分擔補足互助金不足之部分，原告依系爭互助基
    金會施行內容，請求被告給付128,744 元及利息，為無理由
    ，應予駁回。至原告請求被告賠償支付命令程序費用，因支
    付命令程序費用屬訴訟費用，本件依民事訴訟法第78條規定
    ，應由敗訴之原告負擔，附此敘明。
六、據上論結，本件原告之訴為無理由，依民事訴訟法第436 條
    第2項、第78條，判決如主文。
中    華    民    國   100    年    8     月    4     日
                  苗栗簡易庭法  官  吳國聖
以上正本係照原本作成
如對本判決上訴，須於判決送達後20日內向本院提出上訴狀。
如委任律師提起上訴者，應一併繳納上訴審裁判費。
                            書記官  楊思賢
中    華    民    國   100    年    8     月    4     日